臺灣板橋地方法院刑事判決　　　　　　　99年度易字第3404號
公　訴　人　臺灣板橋地方法院檢察署檢察官
被　　　告　周精壽
選任辯護人　龔君彥　律師
　　　　　　黃雅婷　律師
上列被告因侵占等案件，經檢察官聲請簡易判決處刑（99年度偵
續字第78號），本院認不宜以簡易判決處刑，改依通常程序審理
，判決如下：
     主  文
周精壽犯行使業務登載不實文書罪，處拘役肆拾日，如易科罰金
，以新臺幣壹仟元折算壹日。
    犯罪事實
一、周精壽自民國90年10月間某日起，受僱於址設臺北縣中和巿
    （現改制為新北市中和區○○○路○ 段380 巷15號之「博仕
    實業有限公司」（下稱博仕公司）擔任業務員，嗣95年間博
    仕公司停業後改以「煜茂實業有限公司」（下稱煜茂公司）
    在同址繼續營運，周精壽即轉至煜茂公司同樣擔任業務工作
    ，負責客戶開發、銷售及收取貨款等工作，為從事業務之人
    。依煜茂公司規定，業務人員應持記載客戶應收帳款之出貨
    明細表，向客戶收取貨款後，自行填寫應收帳款明細表，再
    將所收貨款繳回公司。詎周精壽因利用業務人員因市場需要
    以不同價格販賣同一商品之狀況，為保全客戶而販售低於煜
    茂公司規定售價，而需以抓帳方式平衡帳目，竟基於行使業
    務上登載不實文書之犯意，自民國97年7 月2 日起至同年10
    月21日止，接續9 次在其業務上應填載之「應收帳款明細表
    」上虛列填載數字（即異於出貨明細表所載其實際向客戶收
    取之款項）以使帳目平衡，而明知為不實之事項，而登載於
    其業務上作成之文書，再持向煜茂公司會計人員行使之，足
    以生損害於煜茂公司（詳如附表所示）。
二、案經煜茂公司訴由臺灣板橋地方法院檢察署檢察官聲請簡易
    判決處刑。
    理    由
一、訊據被告周精壽坦承其所製作之應收帳款明細表與經客戶簽
    收之出貨明細表內記載金額不一致之事實，並供稱「出貨明
    細表上的金額是我們跟客戶在試算，算完之後總結出來，後
    來客戶又有退貨，所以跟我繳的帳看起來跟帳面上不一樣，
    但是實際上有繳回應收帳款所記載的金額，也是我跟客戶收
    取的金額。這二筆部分實際收的錢跟繳回的金額是不同的，
    因為有用來抓其他公司的帳」等語（見本院卷第28頁），核
    與告訴代理人吳麗雲、證人即煜茂公司會計李秋琴於偵訊及
    本院證述之情節相符（見98年度他字卷第374 號卷第38、82
    頁、本院卷第30-31 頁），並有如附表所示9 筆貨款之出貨
    明細表、應收帳款明細表在卷可參（見上開他字卷第16-31
    頁），被告上開自白，應與事實相符而可採信。被告身為業
    務人員，記載客戶應收帳款之出貨明細表，與向客戶收取貨
    款後自行填寫應收帳款明細表，本應一致，卻因自行將客戶
    貨款截長補短之抓帳行為，而為不一致之記載，致煜茂公司
    查帳困難，足以生損害於煜茂公司帳款及客戶管理之正確性
    ，其犯行洵堪認定。
二、核被告周精壽所為，係犯刑法第216 條、第215 條之行使業
    務登載不實文書罪。其在業務製作文書上為不實登載之低度
    行為，為行使之高度行為吸收，不另論罪。被告利用同一職
    務上之機會，密集於短時間內，9 次行使業務上登載不實之
    文書，每個舉動之獨立性均極為薄弱，依一般社會健全觀念
    ，難以強行分離，應係基於一個犯罪決意接續而為，屬接續
    犯。爰審酌被告犯罪之動機係在籠絡客戶、手段尚稱平和，
    ，惟考量其行為確已對告訴人造成損害，且迄今未與告訴人
    達成和解，併其犯罪後態度等一切情狀，量處如主文所示之
    刑，並諭知易科罰金之折算標準，以資懲儆。
三、不另為無罪諭知部分：
  1.聲請簡易判決處刑書意旨另以：被告周精壽自97年6 月間起
    至同年10月間止，利用職務之便，接續將其自附表所示公司
    客戶所收取業務上所持有之貨款，共計新臺幣（下同）9,11
    7 元，以易持有為所有之意思侵占入己，而未繳回公司，因
    認被告周精壽另涉犯刑法第336 條第2 項之業務侵占罪嫌云
    云。
  2.按犯罪事實應依證據認定之，無證據不得認定犯罪事實；不
    能證明被告犯罪者，應諭知無罪之判決；刑事訴訟法第154
    條第2 項、第301 條第1 項分別定有明文。又告訴人之指訴
    ，係以使被告受刑事訴追為目的，是其陳述是否與事實相符
    ，仍應調查其他證據以資審認（最高法院52年度臺上字第13
    00號判例要旨參照）。又事實之認定，應憑證據，如未能發
    現相當證據，或證據不足以證明，自不能以推測或擬制之方
    法，以為裁判基礎。再認定不利於被告之事實，須依積極證
    據，苟積極證據不足為不利於被告事實之認定時，即應為有
    利於被告之認定，更不必有何有利之證據。而認定犯罪事實
    所憑之證據，雖不以直接證據為限，間接證據亦包括在內；
    然而無論直接或間接證據，其為訴訟上之證明，須於通常一
    般之人均不致有所懷疑，而得確信其為真實之程度者，始得
    據為有罪之認定，倘其證明尚未達到此一程度，而有合理之
    懷疑存在，致無從為有罪之確信時，即應為無罪之判決。而
    刑事訴訟法第161 條已於91年2 月8 日修正公布，其第1 項
    規定：檢察官就被告犯罪事實，應負舉證責任，並指出證明
    之方法。因此，檢察官對於起訴之犯罪事實，應負提出證據
    及說服之實質舉證責任。倘其所提出之證據，不足為被告有
    罪之積極證明，或其指出證明之方法，無從說服法院以形成
    被告有罪之心證，基於無罪推定之原則，自應為被告無罪判
    決之諭知（最高法院30年上字第816 號、40年臺上字第86號
    、76年臺上字第4986號、92年臺上字第128 號判例意旨參照
    ）。
  3.公訴人認被告涉有上開業務侵占罪嫌，係以告訴人煜茂公司
    之指訴、告訴代理人即證人吳麗雲之證述，及卷附之應收帳
    款明細表、出貨明細表、雇傭契約書等其主要依據。訊據被
    告則堅詞否認有何公訴人所指業務侵占之犯行，辯稱：公司
    就單一貨品有給我A 、B 、C 價，所以在這範圍內我們業務
    可以去運用，有超過A 價的部分還是需要照實回報公司，如
    果賣低於C 價的部分，就要拿A 價的部分去補，這是公司允
    許的情況，也就是我所說的抓長補短，繳回公司的貨款就所
    有所有貨款而言，是平衡的，並無侵占貨款的情況等語。經
    查：
  (1)證人陳民有即曾任博仕公司業務於偵訊中證稱「若廠商要求
    折讓數額超過公司應允的上限時，業務員可能得自掏腰包補
    差價，或想辦法從其他客戶貨款處補足，所以出貨明細表與
    實收金額會有差異，這是該行業一般的作法，業務員為了保
    全客戶，多少或有此種作法」等語（見同上他字卷第52頁）
    ；證人楊恭甫即告訴人公司倉儲人員於本院調查時證稱「我
    知道的狀況是同一件貨品，公司有A 、B 、C 價，業務要報
    哪一種價格給客戶，要看客戶與業務的交情....公司內有給
    業務一個範圍的折讓空間，是應收帳款的百分之五，是公司
    可以容忍的折讓空間，對於業務無法收回的帳款超過折讓空
    間時，之前老闆陳國鼎先生說如果有這種情形，就找其他的
    客戶補回來，只要應收帳款與銷售金額不要差太多就可以了
    ，我之前聽過很多業務講過這種情形... 」等語（見本院99
    年度簡字第4946號第19頁）；證人林建益即告訴人公司業務
    經理於本院調查時證稱「任職期間有發生曾因貨品售價低於
    公司規定之價格以致應收貨款不足的情況，這種情況我會請
    示總經理陳國鼎，有時候他會接受低於售價的情況，如果總
    經理不願意接受，我們就要自己拿錢出來補，或是拿別的產
    品的利潤來貼補。總經理應該知道業務會自己貼錢或是拿別
    的產品的利潤來貼補，公司在意的是金額有補回去即可，如
    果沒有經過總經理的核可，回來就要自己抓帳，就是要把比
    較高利潤的獲利貼補過去」等語（見本院99年度簡字第4946
    號第28-29 頁），依上開3 位證人證述，告訴人公司確有給
    予業務人員同一貨品不同售價之權限，然仍有業務員因競爭
    關係欲留住客戶而給予客戶低於公司規定最低售價之情況，
    此時業務人員往往利用權限內之高低價差予以填補，此即上
    開證人及被告所稱之「抓帳」，證人即告訴人公司總經理陳
    國鼎亦證稱「業務因為產品有折讓空間，如果折讓金額低於
    公司的成本價，會叫被告去跟客戶催收，下個月繳帳時把差
    額補齊，從未發生過客戶不願意補齊而需扣業務員薪水的情
    況」等語（見本院99年度簡字第4946號第35頁）；證人李秋
    琴於本院證稱「並無業務員販售低於C 價而遭公司扣薪的情
    況，因公司會請業務向客戶索討」等語（見本院譯自第3404
    號卷第32頁反面），以告訴人公司業務人員實際上有販售低
    於規定之C 價商品予客戶之情況，卻從未有業務人員因此遭
    扣薪等節，益徵係因業務人員以私下抓帳之方式填補差額，
    始從未發生客戶應收帳款不足而需扣薪的情況，是被告辯稱
    因抓帳需截長補短，以致應收帳款明細表與出貨明細表金額
    不一致而出現如附表所示差額之情況等語，應與事實相符而
    可採信。
  (2)按刑法上所謂之侵占罪，除於客觀上，須有明確變異原持有
    之他人所有物，以為自己所有之外顯行為，行為人之主觀上
    ，亦須有變異其原來之持有意思而為不法所有之意思，始能
    成立，如僅將持有物延不交還或有其他原因致未能交還原物
    ，既缺乏主觀要件，即難遽以該罪相繩（最高法院68年臺上
    字第3146號判例可資對照）。公訴人固以應收帳款明細表與
    出貨明細表金額不一致（如附表所示，出貨明細表金額均高
    於應收帳款明細表金額）而認被告已將差額侵占入己，然既
    被告係以抓帳之截長補短方式填補販售低於告訴人公司所定
    C 價予客戶時所產生之差額，自無從以兩者間有差額即認被
    告已將差額侵占入己（蓋亦有可能該差額係用以填補出售價
    格低於C 價時所生之差額）；另參以證人李秋琴於偵查中證
    稱「被告每月應收帳款約在120 萬元左右」、證人即告訴代
    理人吳麗雲於本院調查時證稱「被告任職期間每月銷售額約
    在100 萬至140 萬元之間」等情，被告如附表所示每筆貨款
    差額卻在327 元至1978元間，與被告每月經手貨款數額差異
    甚大，是被告辯稱並未侵占差額，而係因帳務截長補短始造
    成出貨明細表與應收帳款明細表金額不一致而有差額等語，
    即非全不可採。
  4.綜上所述，被告辯稱其主觀上並無不法所有之侵占意圖，尚
    非無據，應堪採信。公訴人所舉證據尚不足以證明被告確有
    業務侵占之犯行，其所憑事證，亦未達於通常一般人均不至
    於有所懷疑，確信其已臻真實之程度。此外，本院復查無其
    他積極證據足以證明被告確有此部分犯行，自難逕論其業務
    侵占之罪刑，依罪疑惟有利於被告之原則，即應為有利於被
    告之認定，原應就此部分為被告無罪之諭知，惟蒞庭公訴人
    認此部分若成立犯罪，與前揭經本院論罪科刑部分有想像競
    合犯之裁判上一罪關係（原聲請簡易判決處刑書固記載係數
    罪，然經蒞庭檢察官當庭更正，有本院審理筆錄在卷可稽）
    ，本院就此部分爰不另為無罪之諭知。
四、另本件據證人李秀琴於本院證稱「如附表所示9 筆交易，均
    未開立統一發票」等語，此部分是否涉嫌逃漏稅捐，應移由
    檢察官另行偵辦，併此敘明。
據上論斷，應依刑事訴訟法第452 條、第299 條第1 項前段，刑
法第215 條、第216 條、第41條第1 項前段，刑法施行法第1條
之1，判決如主文。
本案經檢察官姜麗君到庭執行職務。
中    華    民    國   100    年    1     月    19    日
                  刑事第二十三庭  審判長法  官  曾淑娟
                                        法  官  黃苙荌
                                        法  官  陳姵君
上列正本證明與原本無異。
如不服本判決，應於判決送達後10日內敘明上訴理由，向本院提
出上訴狀 (應附繕本) ，上訴於臺灣高等法院。其未敘述上訴理
由者，應於上訴期間屆滿後20日內向本院補提理由書，「切勿逕
送上級法院」。
                                        書記官  曾馨嬋
中    華    民    國   100    年    1     月    19    日
附錄論罪法條：
中華民國刑法第215條
從事業務之人，明知為不實之事項，而登載於其業務上作成之文
書，足以生損害於公眾或他人者，處三年以下有期徒刑、拘役或
五百元以下罰金。
中華民國刑法第216條
行使第210 條至第215 條之文書者，依偽造、變造文書或登載不
實事項或使登載不實事項之規定處斷。
附表：
 ┌──┬────┬──────┬────┬──────┬────┬─────┬───┐
 │編號│客戶名稱│收款日      │收款額  │繳款日      │繳回金額│  差額    │備註  │
 ├──┼────┼──────┼────┼──────┼────┼─────┼───┤
 │ 1  │大發水電│97年6月24日 │12,397元│97年7月2日  │22,300元│   1,737元│此二廠│
 │    │材料行  │            │        │            │        │          │商統一│
 │    ├────┼──────┼────┼──────┤        │          │付款  │
 │    │信昇水電│97年6月24日 │11,640元│97年7月2日  │        │          │      │
 │    │材料行  │            │        │            │        │          │      │
 ├──┼────┼──────┼────┼──────┼────┼─────┼───┤
 │    │信昇水電│97年8月25日 │21,425元│97年8月29日 │27,600元│   1,647元│此二廠│
 │    │材料行  │            │        │            │        │          │商統一│
 │ 2  ├────┼──────┼────┼──────┤        │          │      │
 │    │大發水電│97年8月25日 │ 7,822元│97年8月29日 │        │          │      │
 │    │材料行  │            │        │            │        │          │      │
 ├──┼────┼──────┼────┼──────┼────┼─────┼───┤
 │ 3  │錢裕水電│97年8月8日  │ 6,894元│97年9月2日  │ 5,700元│   1,194元│      │
 │    │材料行  │            │        │            │        │          │      │
 ├──┼────┼──────┼────┼──────┼────┼─────┼───┤
 │ 4  │豪偉水電│97年8月30日 │35,358元│97年9月6日  │34,700元│     658元│      │
 │    │材料行  │            │        │            │        │          │      │
 ├──┼────┼──────┼────┼──────┼────┼─────┼───┤
 │ 5  │信昇水電│97年10月1日 │23,389元│97年10月7日 │22,650元│     739元│      │
 │    │材料行  │            │        │            │        │          │      │
 ├──┼────┼──────┼────┼──────┼────┼─────┼───┤
 │ 6  │出奇水電│97年10月6日 │ 8,778元│97年10月7日 │ 6,800元│   1,978元│      │
 │    │材料行  │            │        │            │        │          │      │
 ├──┼────┼──────┼────┼──────┼────┼─────┼───┤
 │ 7  │豪偉水電│97年10月1日 │18,027元│97年10月10日│17,700元│     327元│      │
 │    │材料行  │            │        │            │        │          │      │
 ├──┼────┼──────┼────┼──────┼────┼─────┼───┤
 │ 8  │明順水電│97年10月4日 │ 6,697元│97年10月21日│ 6,300元│     397元│      │
 │    │衛生材料│            │        │            │        │          │      │
 │    │行      │            │        │            │        │          │      │
 ├──┼────┼──────┼────┼──────┼────┼─────┼───┤
 │ 9  │錢裕水電│97年10月4日 │14,740元│97年10月21日│14,300元│     440元│      │
 │    │材料行  │            │        │            │        │          │      │
 └──┴────┴──────┴────┴──────┴────┴─────┴───┘